【裁判字號】    90,訴,2
【裁判日期】    901231
【裁判案由】    違反證券交易法
【裁判全文】
臺灣士林地方法院刑事判決                                九十年度訴字第二號
    公  訴  人  臺灣士林地方法院檢察署檢察官
    被      告  丙○○
右列被告因違反證券交易法等案件，經檢察官提起公訴（八十九年度偵字第四六九六
號），本院判決如左：
    主  文
丙○○無罪。
    理  由
壹、公訴意旨略以：被告丙○○於民國八十九年四月十一日與統一綜合證券股份有限
    公司（以下簡稱統一公司）汐止分公司訂立委託買賣證券受託契約（帳號：Ｒ—
    ○○九○三六之五號），委託統一公司汐止分公司在集中交易市場報價以買賣在
    證券交易所上市之有價證券。詎被告明知其名下坐落台北縣汐止市○○○路一巷
    二九號十一樓之房屋及土地，已於八十九年一月十七日出賣不知情之張經華，竟
    意圖為自己不法之所有，於八十九年四月十二日持前開房屋之房屋稅繳款書、地
    價稅繳款書前往統一公司汐止分公司，佯稱其具有資力並申請開立信用交易帳戶
    （帳號：五八五Ｒ○一四九四號），統一公司汐止分公司不疑有他，遂核准被告
    開立信用交易帳戶。嗣被告明知自己無資力大量買入及賣出在證券交易所上市之
    碧悠、源興及國巨股票，竟於開立信用交易帳戶完成後，旋即於開戶之同日以電
    話委託統一公司汐止分公司之營業員甲○○，以每股新台幣（下同）四十一點七
    元及八十五元之價格在集中交易市場報價，業經有人承諾接受而分別融資買進碧
    悠股票十七萬股、源興股票八萬股，復分別於八十九年四月十二、十三日以每股
    四十一點一元及七十七元之價格在集中交易市場報價，業經有人承諾接受而分別
    融券賣出碧悠股票十七萬股、源興股票八萬股，再於八十九年四月十四日以每股
    五十九元之價格在集中交易市場報價，業經有人承諾接受而融資買進國巨股票十
    二萬股，惟均未依約履行交割，足以影響證券交易市場之秩序。因認被告涉有刑
    法第三百三十九條第一項之詐欺取財、證券交易法第一百七十一第一款（違反第
    一百五十五條第一項第一款）之罪嫌等語。
貳、被訴詐欺取財罪部分；
一、按犯罪事實應依證據認定之，無證據不得推定其犯罪事實；不能證明被告犯罪者
    ，應諭知無罪之判決，刑事訴訟法第一百五十四條、第三百零一條第一項分別定
  有明文。又犯罪事實之證明，必須達於一般人均可得確信其為真實之程度，而無
    合理之懷疑存在時，始得為被告有罪之認定。如果犯罪事實之證明，尚未達到此
    一程度，仍有合理之懷疑存在時，即不能為被告有罪之認定。次按刑法第三百三
    十九條第一項詐欺罪之成立，以意圖為自己或第三人不法所有，以詐術使人將本
    人或第三人之物交付為要件，所謂以詐術使人交付財物，必須被詐欺人因其詐術
    而陷於錯誤，若其所施用之詐術，不致使人陷於錯誤，即不構成該罪。
二、訊據被告堅決否認有何詐欺取財犯行，辯稱：其當時以為房屋、地價稅繳款書僅
    是審查有無繳稅而已，而申請書皆為證券公司營業員辦的，其不知是用來作為財
    力證明之用；至於融資、融券違約交割部分，本來其資力是足以支付，後來是因
    為不知道信用交易股價低於前日收盤價不能當日賣出之規定，而證券公司不讓其
    於當日賣出源興股票，才會因不夠錢補足而違約交割等語。查被告於八十九年四
    月十二日以其已出賣房、地之房屋稅繳款書、地價稅繳款書向統一公司申請開立
    信用交易帳戶，並利用該帳戶向統一公司融資融券，於八十九年四月十二日融資
    買進碧悠股票十七萬股、源興股票八萬股，分別於八十九年四月十二、十三日融
    券賣出碧悠股票十七萬股、源興股票八萬股，再於八十九年四月十四日融資買進
    國巨股票十二萬股，惟均未依約履行交割之事實，業據被告供承不諱，核與告訴
    代理人陳宏模之指訴相符，並有房屋稅、地價稅繳款書影本各一份、建物、土地
    登記謄本各一份、開立證券信用交易帳戶申請書影本一份、開立信用帳戶提供不
    動產證明價值評估表影本一份、違約發生聯彙總檔影本一份、合併買賣報告書暨
    交割憑單影本三份、委託書影本五份、委託回報明細表影本五份、違約價差表影
    本一份、八十九年四月十二日至四月十四日電話錄音譯文一份附卷可稽。然基於
    以下之理由，本院認為就被告是否有施用詐術使告訴人陷於錯誤及是否有詐欺故
    意及不法所有之意圖，而涉有公訴意旨所指詐欺取財犯行，仍有合理之懷疑。
（一）證人即統一公司法務人員陳宏模於本院審理中證稱：「（本件被告是符合何條
      件開立信用交易帳戶？）照信用交易辦法之規定，只要他能提供連續買賣十筆
      以上者，累計成交金額滿一百五十萬元者，就可以開立信用交易帳戶。而連續
      買賣則是指只要在公開交易市場上有買賣紀錄即可。另除上述條件外，還要提
      供資力證明，然後我們會視資力證明給他們一個額度」、「（如果只有單純提
      供資力證明，是否可以開立信用交易帳戶？）不可以」、「（資力證明必須提
      供哪些資料？）如不動產證明、存摺等，不一定要設定擔保」、「（是否必須
      在被告提出的資力證明經過徵信後，才能夠正式使用信用交易帳戶？）當初是
      公司經辦人員有要他拿出不動產證明出來，包括權狀、稅款單等，而一般情況
      ，我們都會經過徵信才會讓他們使用，但本件在徵信的過程中，被告已經使用
      。另徵信的過程，有的營業員是在徵信後才會讓他們進行融資買賣，有的營業
      員在徵信前就讓申請人直接進行融資買賣」（見本院九十年八月二十一日審判
      筆錄）。足見告訴人公司於徵信完成前即同意被告開戶進行信用交易。
（二）證人即統一公司汐止分公司營業員甲○○於本院審理中證稱：「（是否知道如
      所附財力證明是房屋稅單，可否當天申請就可以當天下單？）因為被告當時急
      著要下單，所以我們就去查詢元大證券，發現他的信用良好，所以才讓他下單
      ，原則上只要開完戶後還要經過查證，他們所附的財力證明是否正確，如果正
      確才能夠讓他下單」、「（當時被告表示要下單時受理人員為何人？）是我」
      、「（當時他如何表示？）之前我們去查元大證券，發現他的交易都正常，之
      後我們發現他的財力證明是以前的，也查到他的房子賣掉了，所以要他再補財
      力證明過來，他也有說好」；證人統一公司汐止分公司主管乙○○於本院審理
      中證稱：「（關於本件被告開立信用帳戶是否是你受理的？）開戶時，只要是
      本人，有提出財力證明時，我們就讓他們開戶，但要等到隔天我們查明後才能
      讓他下單，但被告隔天來下單時，表示很急，但稽核人員還沒有完成稽核，所
      以我們才去查詢元大證券，發現他的信用交易狀況正常且已使用一段時間，我
      們才判斷沒有問題，所以才讓他下單，後來盤中時，我們發現他所附的財力證
      明有問題，我們有詢問他本人，因為第一次下單我們都會要求是本人來下單，
      是我本人在電話中向他表示所有權人不是他，他本人則表示怎麼會，另表示是
      否有錯，他又表示有其他財力證明可以提供。我會打電話給他，是因為稽核人
      員告訴我說查不到地號，所以我才會打電話問他這件事」、「（是否是稽核人
      員查核無誤後才會讓客戶下單？）正常都是查核無誤後才會讓客戶下單，除非
      是客戶很急有要求我們讓他下單，我們才會例外先去查詢他在其他公司的信用
      交易情形後，才讓他下單」（均見本院九十年十二月十二日審理筆錄）。足見
      告訴人公司於同意被告開戶進行信用交易前，曾查詢其於其他證券公司之交易
      紀錄；而於查出被告財力證明不實後，並未立即停止被告信用交易，而是僅要
      求被告再補財力證明仍任由被告下單交易。
（三）台灣證券交易所股份有限公司證券商辦理有價證券買賣融資融券業務操作辦法
      第十一條第四項規定：「證券商受理開立信用帳戶，應詳實徵信確認委託人合
      於開戶條件，具體徵信方法、徵信資料、徵信結果載明信用帳戶申請書，並填
      製開戶卡載明開戶日期編列帳號」。故告訴人公司受理被告開立信用帳戶，本
      應詳實徵信確認被告是否合於開戶條件。固然被告持已出賣房、地之房屋稅繳
      款書、地價稅繳款書向統一公司申請開立信用交易帳戶。然告訴人公司既以經
      營證券金融業務為業，就其受理客戶申請開立信用帳戶進行信用交易所可能受
      到損失之風險，本應具體審慎評估。如果其依正常之徵信程序，即可排除此可
      能受到損失之風險，則尚難認為告訴人公司因此而陷於錯誤。因為於此情形下
      ，被告雖提供不實之財力證明，然告訴人公司依正常之徵信程序仍可查得被告
      實際之財力情形，告訴人公司於未完成徵信之情形下，僅查詢被告於其他證券
      公司之交易紀錄，即同意被告開戶進行信用交易，顯然已評估所可能受到損失
      之風險，告訴人應無陷於錯誤可言。況且，告訴人公司於被告進行信用交易後
      發現被告財力證明不實後，並未立即停止被告信用交易，而是僅要求被告再補
      財力證明仍任由被告下單交易，則告訴人公司是否同意被告開戶進行信用交易
      ，並非被告提供不實財力證明所致，即有可能。
（四）因此，縱使被告有施用詐術之行為，然告訴人公司是否因被告施用詐術之行為
      而陷於錯誤，即有合理之可疑。
三、綜上所述，公訴人雖指稱被告涉有刑法第三百三十九條第一項之詐欺取財罪嫌，
    然被告是否有因施用詐術使告訴人公司陷於錯誤，仍有合理之懷疑存在，已如前
    述，而未達於一般人均可得確信其為真實之程度，依照前開說明，即不能認為被
    告有罪，而應諭知無罪之判決。
參、被訴違反證券交易法部分：
一、按證券交易法第一百五十五條第一項第一款規定對於在證券交易所上市之有價證
    券，在集中市場報價，業經有人承諾接受而不實際成交或不履行交割，足以影響
    市場秩序者。除須具有違約交割之事實外，尚須其情形需足以影響市場秩序者方
    得以本罪相繩。而「足以影響市場交易秩序」則應視實際報價數量、金額之多寡
    以及該股票之價量變化及與同類股及大盤價量變化相較而綜合論斷。
二、查被告於八十九年四月十二日融資買進碧悠股票十七萬股、源興股票八萬股，分
    別於八十九年四月十二、十三日融券賣出碧悠股票十七萬股、源興股票八萬股，
    再於八十九年四月十四日融資買進國巨股票十二萬股，惟均未依約履行交割之事
    實，業據被告供承不諱，核與告訴代理人陳宏模之指訴相符，並有違約發生聯彙
    總檔影本一份、合併買賣報告書暨交割憑單影本三份、委託書影本五份、委託回
    報明細表影本五份、違約價差表影本一份、八十九年四月十二日至四月十四日電
    話錄音譯文一份附卷可稽。然查：（一）被告於八十九年四月十二日所買進及賣
    出之碧悠股票股數分占當日碧悠股票總成交股數○．一八﹪，其違約金額分別為
    七、○八九、○○○元及六、九八七、○○○元，其比率均甚低；（二）被告於
    八十九年四月十二日所買進之源興股票股數占當日源興股票總成交股數○．四五
    ﹪、四月十三日賣出之股數占當日源興股票總成交股數○．五一﹪、，其買賣違
    約之金額分別為六、八○○、○○○元及六、一六○、○○○元，其比率亦均甚
    低；（三）被告於八十九年四月十四日所買進之國巨股票股數占當日國巨股票總
    成交股數○．一七﹪（含另於元大證券委託買進十二萬股），其買進違約之金額
    為七、○八○、○○○元，其比率亦甚低，被告違約不履行交割義務，數量尚屬
    輕微，而券商於將該名投資人違約情事申報後各該股票之價量變化並不大，業經
    台灣證券交易所股份有限公司於九十年九月十四日以台證（九十）密字第○二三
    四五六號函分析在卷。故被告未依約履行交割，尚未達影響市場交易秩序之程度
    。
三、綜上所述，公訴人雖指稱被告違反證券交易法第一百五十五條第一項第依款之規
    定，而涉有法第一百七十一條第一款之罪嫌，然被告之行為並不該當於該罪之構
    成要件，已如前述，而應諭知無罪之判決。
肆、應依刑事訴訟法第三百零一條第一項，判決如主文。
本案經檢察官黃梅淑到庭執行職務。
中      華      民      國      九十      年    十二    月    三十一    日
                                   臺灣士林地方法院刑事第一庭
                                       法  官  劉秉鑫
右正本證明與原本無異
如不服本判決應於送達後十日內向本院提出上訴狀
                                       書記官  徐基典
中      華      民      國      九十      年    十二    月    三十一    日


司法院資訊處製作；財團法人民間司法改革基金會備份。
